【裁判字號】    97,消債更,927
【裁判日期】    980213
【裁判案由】    更生事件
【裁判全文】
臺灣臺南地方法院民事裁定          97年度消債更字第927 號
聲  請  人  甲○○
當事人因消費者債務清理事件聲請更生，本院裁定如下：
    主  文
聲請駁回。
聲請費用由聲請人負擔。
    理  由
一、按債務人與金融機構協商成立者，不得聲請更生或清算，但
    因不可歸責於己之事由，致履行顯有重大困難者，不在此限
    ；本條例施行前，債務人依金融主管機關協調成立之中華民
    國銀行公會會員辦理消費金融案件無擔保債務協商機制與金
    融機構成立之協商，準用前項之規定，消費者債務清理條例
    第151條第5項、第6項分別定有明文。又聲請更生或清算不
    合程式或不備其他要件者，法院應以裁定駁回之，但其情形
    可以補正者，法院應定期間先命補正，復為同條例第8條所
    明定。衡諸債之關係，係以當事人間之信賴關係為基礎，為
    社會經濟組織之重要支柱，故當事人於以法律行為追求自己
    之利益之際，亦應顧及對方之利益，並考量債權債務在社會
    上之作用，本於誠實及信用之原則，行使債權及履行債務。
    是對於已陷入經濟上困境之消費者，若任其於惡性循環之債
    務窘境中生存，將衍生嚴重之社會問題，難以維持安定之社
    會經濟秩序，故為兼顧債權人、債務人雙方之利益，對陷於
    經濟上困境之消費者，乃允其於消費者債務清理條例施行後
    ，得選擇以重建型之更生程序或清算型之清算程序清理其債
    務，藉以妥適調整債務人與債權人及其他利害關係人間之權
    利義務關係，保障債權人獲得公平受償，並謀求消費者經濟
    生活之重建復甦機會。惟對於已與金融機構協商成立，或於
    本條例施行前，已依金融主管機關協調成立之中華民國銀行
    公會會員辦理消費金融案件無擔保債務協商機制與金融機構
    成立協商之債務人，若非因不可歸責於己之事由，致履行顯
    有重大困難，自有違債權契約為誠信契約之本旨，故依消費
    者債務清理條例第151條第6項準用同條第5項前段之規定，
    不得聲請更生或清算，應駁回其更生之聲請，始能避免肇致
    道德危險。
二、本件聲請意旨略以：債務人前曾依照中華民國銀行公會會員
    辦理消費金融案件無擔保債務協商機制，約定每月應還款金
    額為17,868元，分120期，至全部清償為止。因父親生病住
    院，於96年6月亡故。母親患有老人癡呆症，需要人看顧照
    料，導致工作中常要去尋找母親，因此工作不穩定，常換工
    作。名下債務借款又係借予友人，然卻未償還，債務人收入
    有限，故無法履行協商義務。因此有不可歸責於己致履行協
    商條件顯有重大困難之事由，符合消費者債務清理條例第3
    條、第151條第5項但書之規定，爰依上開規定，提出財產及
    收入狀況說明書、債權人清冊、債務人清冊，聲請更生等語
    。
三、經查：
  (一)債務人於本件更生聲請前，已依金融主管機關協調成立之中
    華民國銀行公會會員辦理消費金融案件無擔保債務協商機制
    成立協商，約定自95年7月份起，分120期，每月17,868元分
    期償還，至全部清償完畢完止，債務人履行至96年3月毀諾
    ，有債務人提出協議書及陳報狀在卷可憑，堪信為真實。
  (二)債務人主張因父親生病住院，於96年6月亡故。母親患有老
    人癡呆症，需要人看顧照料，導致工作中常要去尋找母親，
    因此工作不穩定，常換工作。名下債務借款又係借予友人，
    然卻未償還，債務人收入有限，故無法履行協商義務。因此
    有不可歸責於己致履行協商條件顯有重大困難之事由云云，
    惟查：
  1.消費者債務清理條例第151條第5、6項規定：「債務人與金
    融機構協商成立者，不得聲請更生或清算。但因不可歸責於
    己之事由，致履行顯有重大困難者，不在此限。本條例施行
    前，債務人依金融主管機關協調成立之中華民國銀行公會會
    員，辦理消費金融案件無擔保債務協商機制與金融機構成立
    之協商，準用前項之規定。」所謂因不可歸責於己之事由，
    致履行顯有重大困難之情形，應係指債務人與最大債權金融
    機構協商「成立後」，債務人之經濟狀況、生活等客觀事實
    有顯著變動者而言，亦即債務清償方案成立後，固由債務人
    按其條件履行，惟須於其後發生情事變更，在清償期間因不
    可歸責於己之事由，而有收入或收益不如預期或支出增加之
    情形，致該還款方案履行困難甚或履行不能，始能聲請更生
    或清算。此項規定旨在避免債務人任意毀棄已成立之協商，
    濫用更生或清算之裁判上債務清理程序，況該債務清償方案
    係經當事人行使程序選擇權所為之債務清理契約，債務人自
    應受該還款協議所拘束。
  2.債務人主張母親莊吳珠美患有老人癡呆症，需要人看護照料
    ，工作中常要去找尋母親，因此工作不穩定，常換工作。然
    查：債務人於95年7月協商成立時，其母親已患有老人期痴
    呆併妄想現象，並經健保單位於94年7月19日認定為有重大
    傷病患者得以減免部分負擔，有債務人提出重大傷病免自行
    部分負擔證明卡1紙在卷足憑。可知債務人母親之身體狀況
    ，為債務人於協商成立時即可預見，非得以主張協商成立後
    有不可歸責之事由。況且莊吳珠美95年時有利息所得17,862
    元及現值1,436,316元之不動產，96年僅存現值1,436,316元
    之不動產，且另債務人胞弟莊福仁96年所得有579,102元及
    867,344元之不動產，有本院依職權調閱稅務電子閘門財產
    所得調件明細表2份在卷足憑。經查：莊吳珠美既患有老人
    癡呆症，理應代其提供適當之安養照護方為適當，而非任留
    其獨處一室，無人照顧，甚而導致其人身安全問題。依莊吳
    珠美名下有資產可供變賣作為安養照護費用之來源，且依莊
    福仁工作所得數及其名下資產等情形觀之，非無可負擔安養
    照護之費用。且債務人亦可有穩定工作收入，收入有餘時亦
    可協助分擔家庭經濟。然債務人不思及此，又明知已積欠高
    額債務尚需償還，任由經濟情況持續惡化，本院實難認債務
    人有不可歸責事由致無法履行協商義務。次查：債務人主張
    債務負擔原因為將借款再借予友人，友人並未償還。然債務
    人自身財務處理，理當有風險管控之概念，既評估可將借款
    借予他人賺取利息，即應可預見有借款不返還之情況，債務
    人既本於自主原則決定從事該等事務，理應承擔借款不返還
    之風險，況借款予友人皆係協商成立前所生之事由，並非協
    商成立後所發生，債務人委難再依該等理由作為有不可歸責
    事由致無法履行協商義務。再依誠實信用原則，債務人既已
    協定履約條件基於協商義務，債務人應本於善良管理人注意
    義務，善加管理本身之財務以履行協商義務。若債務人未盡
    管理本身財務導致無法履行協商，則難謂非不可歸責於己。
    縱債務人為償還債務，必須經歷履行期間較不寬裕之經濟生
    活，然此乃債務人於負擔債務時即得預見，債務人更應樽節
    開支，戮力還款，自不得於與金融機構成立協商後，又率爾
    聲請依更生程序清理其債務。
四、末按債務清償方案既係經當事人於本條例施行前行使選擇權
    所合意成立之債權契約，債務人自應受該成立之契約所拘束
    ，如認該協商成立之清償方案其後有不適當履行之情形，仍
    應誠實面對債務，以最大誠意向債權人協商謀求更合理之清
    償方案，而非輕率毀諾，逕為聲請更生清理程序。查債務人
    既於本條例施行前與債權人台北富邦商業銀行等銀行成立協
    商，每月償17,868元，且已依協商方案履行，如事後有履行
    不便之情形，認清償方案應予適當調整可參以97年5月中華
    民國銀行公會決議，金融機構就曾經參加95年度債務協商毀
    諾客戶提供「個別協商一致性方案」及對有繳款困難之債務
    協商持續履約客戶提供「變更債務協商協議書方案」等語，
    是認債務人自當循此途徑以求解決，方符合本條例兼顧保障
    債權人公平受償及重建復甦債務人經濟生活之立法目的，是
    以，債務人率予毀諾，逕為聲請本件更生，亦有不當。
五、綜上所述，債務人於消費者債務清理條例施行前，既已與金
    融機構之債權人依金融主管機關協調成立之中華民國銀行公
    會會員辦理消費金融案件無擔保債務協商機制成立協商，且
    又無因不可歸責於己致履行顯有重大困難之事由，則其聲請
    更生，顯然違背消費者債務清理條例第151條第6項準用同條
    第5 項前段之規定，且上開欠缺又屬無從補正，從而，依上
    開說明，應予駁回其更生之聲請，爰裁定如主文。
中    華    民    國    98    年    2    月     13    日
                  民事第二庭    法  官  田玉芬
上為正本係照原本作成
如對本裁定抗告須於裁定送達後10日內向本院提出抗告狀，並應
繳納抗告費新台幣1,000元整。
中    華    民    國    98    年    2     月    13    日
                                書記官  劉紀君


司法院資訊處製作；財團法人民間司法改革基金會備份。
